【裁判字號】    90,上更(一),311
【裁判日期】    901016
【裁判案由】    懲治盜匪條例
【裁判全文】
臺灣高等法院高雄分院刑事判決                  九十年度上更(一)字第三一一號
    上  訴  人  台灣高雄地方法院檢察署檢察官
    上  訴  人
    即  被  告  甲○○
    指定辯護人  本院公設辯護人  孫妙岑
右上訴人因被告盜匪案件，不服臺灣高雄地方法院九十年度訴字第二號中華民國九十
年三月一日第一審判決（起訴案號：臺灣高雄地方法院檢察署八十九年度偵字第二五
六四八號），提起上訴，判決後經最高法院發回更審，本院判決如左：
    主  文
原判決撤銷。
甲○○強劫而故意殺人未遂，處有期徒刑拾參年，褫奪公權拾年；扣案之斷裂水果刀
柄壹個及膠帶貳段均沒收；盜匪所得新台幣壹仟陸佰元，應發還被害人乙○○。又以
加害生命、身體之事，恐嚇他人致生危害於安全，處有期徒刑壹年貳月。應執行有期
徒刑拾肆年，褫奪公權拾年；扣案之斷裂水果刀柄壹個及膠帶貳段均沒收；盜匪所得
新台幣壹仟陸佰元，應發還被害人乙○○。
    事  實
一、甲○○基於強劫而故意殺人之犯意，於民國八十九年十一月八日（起訴書誤載為
    二月十九日）晚上六時十分，持其所有之膠帶一卷與客觀上對人之生命、身體具
    危險性而屬兇器之水果刀一把，騎乘其車號ＹＹＴ—六六二號之機車前往高雄市
    ○○街八一號乙○○所經營之「珍玖髮型設計店」，見店內僅有乙○○一人，乃
    入內佯裝顧客由乙○○洗頭，觀察狀況十分鐘後認時機成熟，乃佯稱上廁所，再
    返回座位時，即持所攜之水果刀，抵住乙○○之頸部，以此強暴手段至使乙○○
    不能抗拒，並欲將其強拉至後面廚房以防止其逃跑、呼救，造成乙○○頸部多處
    表淺性傷口之傷害，因乙○○以手反抗抵刀，又造成左手掌多處切割傷，嗣乙○
    ○因為求脫困以口咬甲○○之手，甲○○竟將乙○○摔在地上後持水果刀猛刺乙
    ○○之腹部，造成乙○○受有頭部外傷併牙齒斷裂及口內撕裂傷，腹部穿刺傷（
    寬二公分，深十公分）併肝臟裂傷血流不止，而水果刀亦因用力過猛以致刀刃與
    刀柄斷裂為二截，俟乙○○無力反抗後，甲○○即將乙○○拖至廁所內馬桶旁成
    跪姿，並以膠帶一段將乙○○之雙手反綁在身後，復命乙○○說出皮包放置之地
    點後，再撕下另一段膠帶貼住乙○○之口部，防止其喊叫，而後自行拿取乙○○
    之皮包，並取出其內之現金新台幣（下同）一千六百元、身分證一張與金融卡（
    高雄銀行、彰化銀行）二張（以上除現金部分，均業據領回），得手後，甲○○
    為避免上開犯行遭人發現，復另行基於恐嚇之犯意，對乙○○恫稱：不得報警，
    否則還會再來等語，以加害生命、身體之言語恐嚇乙○○，使乙○○心生畏懼致
    生危害於安全，甲○○隨即離去而任令乙○○血流不止，幸而乙○○自行至隔鄰
    求救，經鄰人送醫救治並緊急輸血二千五百ＣＣ後始倖免於難。嗣經警方扣得被
    告用以封口及綑綁乙○○所用膠帶二段（起訴書誤載為一段），復於店內扣得甲
    ○○所有已斷裂水果刀刀柄一個（剩餘膠帶及水果刀之刀刃，均由甲○○攜走並
    業已丟棄滅失），並因有鄰人記下甲○○騎乘之機車車號，循線逮捕甲○○而查
    獲。
二、案經高雄市警察局楠梓分局報請臺灣高雄地方法院檢察署檢察官偵查起訴。
    理  由
一、訊據被告甲○○固供承於右揭時地至被害人乙○○所經營之「珍玖髮型設計店」
    內佯裝洗頭，嗣後分別持水果刀與膠帶砍刺、綑綁被害人乙○○並強行取走被害
    人乙○○之身分證一張、信用卡二張等財物，嗣後則攜走該把水果刀之刀刃、剩
    餘之膠帶丟棄等事實不諱，惟矢口否認有強劫殺人及恐嚇之犯意，辯稱：我當天
    原本是要去找「小惠」之女子討債，後來才發現認錯人，扣案水果刀、膠帶都不
    是我的，我並無強盜殺人之意思，當時我跌倒，被害人乙○○踢我胸部，如有殺
    人意思，當時即會繼續殺她，我有替她止血，當時也有說未打電話給她家人叫救
    護車，臨走時亦未恐嚇被害人乙○○云云。
二、經查：
（一）、右揭事實業據被害人乙○○迭次於警訊時、檢察官偵查中、原審及本院審理
        時指述明確，核與證人即被害人乙○○之鄰居毛姿媚、蕭勝全於警訊時分別
        證述被害人乙○○被害及案發前被告所駕駛上開機車於現場附近之情節相符
        ，並有國軍八Ｏ六醫院出具之告訴人診斷證明書二紙（分別附於警卷第十六
        頁及原審卷第二十六頁）、被害人乙○○之父陳經田將被害人乙○○之身分
        證一張、金融卡二張領回時出具之贓物認領保管收據各一紙、現場相片二十
        八紙、被告帶同警方尋獲告訴人之身分證、金融卡之現場相片六紙、被告當
        天所騎乘機車之相片四紙等附卷可憑，復有斷裂之水果刀刀柄一個與被告用
        以封口及綑綁告訴人所用之膠帶二段扣案可稽。此外，經採集「珍玖髮型設
        計店」內廚房之地板掃帚握柄、南側地板、南側牆壁，及該店廁所之西側地
        板、馬桶上緣、馬桶內側、洗手台內水果刀柄、洗手台內側、鋁門內側握把
        之血跡，檢驗後均有告訴人之血跡反應，另採集該店廁所之洗手台水龍頭之
        血跡，經檢驗後認可能係混有告訴人與被告之血跡反應，亦有內政部警政署
        刑事警察局八十九年十二月五日（八九）刑醫字第一七九三四一號鑑驗書一
        份在卷可憑（見原審卷第三十一頁至三十二頁）。
（二）、被告甲○○於警訊中先是供稱：於八十六年間初，因曾應友人吳金塗之介紹
        而借錢十萬元予一位「小惠」之女子，借款當時並未立下任何借據，而「小
        惠」一直未還款，我亦未曾向她討債，吳金塗已於八十七年間死亡，但他在
        死前有告訴我「小惠」住在高雄市右昌地區，所以我經常在右昌地區尋找「
        小惠」，當天我沒喝酒，意識清醒，在告訴人店外觀察近一小時後認為她很
        像「小惠」才進入索債云云（見八十九年十一月十三日警訊筆錄），惟嗣於
        檢察官偵查中則改稱：案發當天因有喝酒，意識不清，騎機車經過告訴人店
        外時，誤認告訴人係「小惠」云云，其前後供述已有不一。又依被告甲○○
        所自承其當天有先假裝要洗頭等情以觀，衡情若被告主觀上認告訴人欠錢未
        還，則索債乃正當行使權利，何需先佯裝洗頭？又何需於稍後持刀架住告訴
        人頸部而將其拖往屋內及廁所？再者，被害人乙○○業已迭次供稱：被告進
        入店內後，自始至終未曾談及索債，亦未詢問是否叫「小惠」等情（參照其
        警訊、偵查筆錄及原審法院九十年二月十五日審理筆錄），顯見被告甲○○
        所辯稱：我當天原本是要去找「小惠」之女子討債，後來才發現認錯人云云
        ，乃事後卸責之詞，不足採信。
（三）、另被告甲○○雖辯稱：其當天未攜帶水果刀、膠帶，且事後並未拿走告訴人
        之現金，並無強盜殺人之意思，臨走前亦未恐嚇告訴人云云。惟查，上開水
        果刀、膠帶如非被告甲○○所攜帶，其臨走前又何庸攜回丟棄？況被害人乙
        ○○自警訊時、檢察官偵查中、原審及本院審理時，均已明確指稱：其理髮
        店內並無水果刀，且店內亦無膠帶，係被告所攜帶；而被告自行拿取我的皮
        包後，是在我面前將皮包打開，直接拿走裡面的現金一千六百元及身分證、
        提款卡，被告臨走時確有恐嚇我不得報警等語，衡情被害人乙○○前與被告
        並無仇怨，又於檢察官八十九年十二月十二日偵查訊問及原審法院九十年二
        月十五日審理及本院九十年五月一日、九月六日調查時，被害人乙○○均係
        於與被告當庭對質之情形下指訴上情，應無刻意設詞構陷之理，堪認被害人
        乙○○之指訴確屬實情，是以被告甲○○上開所辯均不足採信。況且，被告
        甲○○既將被害人乙○○之身分證、金融卡均取走，對於被害人乙○○皮包
        內之現金豈有反而不取之理。被告甲○○上開所辯無非避就之詞，核無足取
        。
（四）、另查，腹部為人體要害，被告甲○○以水果刀刺穿被害人乙○○腹部，已難
        謂主觀上無殺人犯意，況依國軍八Ｏ六醫院所開具被害人乙○○之診斷證明
        書二紙上，分別記載：「腹部穿刺傷（寬二公分，深十公分）併肝臟裂傷及
        出血休克」，醫囑欄並載明「八十九年十一月八日急診住院，緊急輸血二千
        五百ＣＣ．．．」等情，可知被告甲○○持刀刺向被害人乙○○腹部之力道
        極猛，已深及肝臟，再參以警方於被害人乙○○店內所攝之照片，廁所內地
        板血流滿地等情狀，是以被告甲○○明知被害人乙○○腹部遭受重大之刺傷
        ，並不斷流血之情形下，竟將被害人乙○○雙手以膠帶反綁後關在廁所內，
        而任令流血不止，以致於被害人乙○○送醫時因大量出血而發生出血休克，
        被告甲○○竟仍辯稱無殺人之犯意，尤難以採信。本件被告甲○○持水果刀
        猛刺被害人乙○○腹部，以排除抗拒取其財物，係以殺害之手段，使其不能
        抗拒而達取得財物之目的，自應成立強盜殺人之結合犯。
（五）、至被告甲○○辯稱扣案水果刀乃被害人乙○○所有，並於原審請求將扣案之
        水果刀刀柄送鑑定，以確認其上應有被害人乙○○之指紋云云。惟查，被告
        持刀與被害人乙○○發生拉扯、扭打間，被害人乙○○因而手部受有多處切
        割傷，已如前述，是以若該刀柄上留有被害人乙○○之指紋，即有可能係於
        拉扯、扭打時留下，仍不足以認定該刀即為被害人乙○○所有之事實，是以
        本院仍如原審認被告甲○○上開聲請鑑定為無必要，併予敘明。
（六）、綜上所述，被告甲○○上開犯行，至為灼然，所辯核係飾卸之詞，不足採信
        。本件事證已臻明確，被告甲○○之犯行堪以認定。
三、被告甲○○強劫財物而故意殺人未遂，所為係犯懲治盜匪條例第二條第二項、第
    一項第六款之強盜殺人未遂罪。其恐嚇犯行，應成立刑法第三百零五條之恐嚇危
    害安全罪。被告甲○○強劫財物而故意殺人既屬未遂，應依刑法第二十六條前段
    減輕其刑。其所犯上開二罪，犯意各別，構成要件互異，應予分論併罰。查現行
    懲治盜匪條例，係經立法程序於民國四十六年六月五日修正公布施行，將原第八
    條「犯本條例之罪者，依特種刑事案件訴訟條例之規定審理之」及原第十條「本
    條例施行期間定為一年，必要時得以命令延長之」之規定予以刪除，原第九條改
    為第八條，原第十一條改為第九條。經考刪除原第十條有關限時法規定之立法本
    意，係為澈底改善治安，期收遏止盜匪之效，認本條例第一條至第七條及原第九
    條（修正後為第八條）均仍有施行之必要，因將本條例由限時法改為經久施行之
    常態性特別刑法，並重新調整條次，形式上雖稱「修正」，實質上，已具重新全
    部立法之性質，故其間雖有數次命令延長施行期間，仍非可認為已經失效。被告
    因強劫財物而故意殺人未遂者，在懲治盜匪條例有效期間內，依特別法優於普通
    法之原則，自應適用該條例處斷，不得依刑法之強盜罪與殺人罪併合論科。刑法
    第三百三十條至第三百卅二條均係強盜罪之加重規定，凡犯強盜罪，同時合於刑
    法第三百卅二條處斷，無再依第三百三十條論罪之餘地。又懲治盜匪條例第二條
    第二項、第一項第六款，既為刑法第三百三十條之特別法，而刑法第三百三十條
    又將帶兇器強盜定為加重情形之一，則該條例第二條第二項、第一項第六款上
    段故意殺人之強盜，如同時具有上開加重之情形，自應認為吸收之內。公訴人認
    依刑法第二百七十一條第二項及第三百二十八條，第三百三十條第一項，從一重
    處斷，起訴法條容有未合，應予變更。至公訴人起訴法條，雖未引用刑法第三百
    零五條之恐嚇罪，惟起訴書之犯罪事實欄業已載明被告之恐嚇犯行，應認恐嚇罪
    部分業經起訴，本院自得併予審理。
四、原審論罪科刑，固非無見，惟未適用懲治盜匪條例第二條第二項、第一項第六款
    強盜殺人未遂罪處斷，仍適用刑法第二百七十一條第二項及刑法第三百三十條第
    一項併合處罰，容有未當，且對所犯恐嚇罪部分未予分論併罰，亦有未洽。檢察
    官及被告甲○○上訴意旨均未指摘及此，被告甲○○否認有強盜犯意及恐嚇而上
    訴，雖無理由，檢察官認量刑太輕，固屬有理，惟原審判決既有違誤，自應由本
    院予以撤銷改判。爰審酌被告以殺人強劫取財，危害社會秩序及民眾生命、財產
    之安全甚鉅，又正值壯年，不思循合法正當途徑獲得財物，竟持刀強盜殺人，造
    成被害人乙○○身心重大傷害，迄未與被害人乙○○和解賠償損害，惟念尚無前
    科，所得財物不多，及其犯罪之動機、目的、手段、丙識程度、家庭狀況等一切
    情狀，分別量處如主文第二項所示之刑，且依其強盜殺人未遂犯罪性質諭知褫奪
    公權十年，併就所宣告有期徒刑部分定其應執行刑。本案斷裂之水果刀柄一個，
    膠帶二段，係被告甲○○所有供犯罪所用之物，應依刑法第三十八條第一項第二
    款沒收。被告甲○○強盜所得財物一千六百元，依懲治盜匪條例第七條發還被害
    人乙○○。至於本件剩餘膠帶及上開水果刀之刀刃，既均由被告甲○○攜走並丟
    棄而滅失，爰不另為沒收之諭知，另其餘盜匪所得之身分證、金融卡，已據被害
    人之父代為領回，亦不另為發還之諭知，併予明。
據上論結，應依刑事訴訟法第三百六十九條第一項前段、第三百六十四條、第二百九
十九條第一項前段、第三百條、懲治盜匪條例第二條第二項、第一項第六款、第七條
第一項、第八條、刑法第三百零五條、第二十六條前段、第五十一條第五款、第三十
七條第二項、第三十八條第一項第二款，判決如主文。
本案經檢察官林應華到庭執行職務。
中      華      民      國    九十      年      十      月     十六     日
                              臺灣高等法院高雄分院刑事第三庭
                                  審判長法官  謝宏宗
                                        法官  莊崑山
                                        法官  陳中和
右正本證明與原本無異。
盜匪部分如不服本判決，應於判決送達後十日內向本院提出上訴狀，其未述理由者
並應於提出上訴狀後十日內向本院補提理由書（應附繕本)。
恐嚇部分不得上訴。
                                      書記官  梁美姿
中      華      民      國    九十      年      十      月     十八     日
附錄：本判決論罪科刑法條：
懲治盜匪條例第二條第二項、第一項第六款：
有左列行為之一者，處死刑：
六、強劫而故意殺人或使人受重傷者。
前項未遂犯罰之。
                                                               Ａ


司法院資訊處製作；財團法人民間司法改革基金會備份。
